\section{活用法（續き）}
\subsection{第二種變化}
\numberParagraph \label{np:136}
第二種變化の現在語基は强弱の二語基を有し，强語基は
次の如く用ひられる。
\begin{enumerate}[label=(\alph*)]
\item 現實法爲他單數の第一二三人稱
\item 命令法爲他の第一人稱全部並に第三人稱單數。
\end{enumerate}

\numberParagraph
第二種變化の現在組織の語尾は第一種變化のそれと稍異
る。その特徴次の如し。
\begin{enumerate}[label=(\alph*)]
\item \textbf{可能法の語尾。}

爲他 yām, yās, yāt; yāva, yātam, yātām; yāma,
yāta, yus.

爲自 īya, īthās, īta; īvahī, īyāthām, īyātām; īmahi,
īdhvam, īran.
\item \textbf{命令法の二人稱單數} 爲他に子音の後に dhi, 母音の後
に hi を加ふ。但し若干の例外がある。
\item 命令法第三人稱複數，爲他が重複級の動詞並に語根級の
あるものには an の代りに us である。又語根級の ā に
終る語根並に dvis は us 又は an の孰れにてもよい。
\item 三人稱複數爲自は ante, anta, antām の代りに ate,
ata, atām となる。重複級並に或る語根級の動詞は亦現實
法爲他 anti の代りに ati, 命令法，爲他 antu の代りに
atu の形を取る。
\end{enumerate}

\subsubsection{第二類 語根級}
\numberParagraph
語根級の構造。語根のまゝに直接語尾を附加する。强形
に於て語根の母音は重韻化す。第一過去 三，複の us の前に語根
の終りの ā は消失する。例：語根 yā ～ ayus （彼等は行けり）。

\numberParagraph
語根 dviṣ （憎む）强基 dveṣ, 弱基 dviṣ.

\begin{center}
\begin{tabular}{c*{3}{p{0.23\hsize}}}
  \multicolumn{4}{c}{\textbf{現實法}} \\
  \multicolumn{4}{c}{爲他} \\
     & 單                                & 兩       & 複 \\
  1. & dveṣmi                            & dviṣvas  & dviṣmas \\
  2. & dvekṣi (\ref{np:17}, \ref{np:39}) & dviṣṭhas & dviṣṭha \\
  3. & dveṣṭi (\ref{np:36})              & dviṣṭas  & dviṣanti \\
  \multicolumn{4}{c}{爲自} \\
  1. & dviṣe  & dviṣvahe & dyiṣmahe \\
  2. & dvikṣe & dviṣāthe & dviḍḍhve (\ref{np:17}, \ref{np:36}) \\
  3. & dviṣṭe & dviṣāte  & dviṣate
\end{tabular}
\end{center}
\begin{center}
\begin{tabular}{c*{3}{p{0.23\hsize}}}
  \multicolumn{4}{c}{\textbf{第一過去}} \\
  \multicolumn{4}{c}{爲他} \\
     & 單                  & 兩       & 複 \\
  1. & adveṣam             & adviṣva  & adviṣma \\
  2. & adveṭ (\ref{np:17}) & adviṣṭam & adviṣṭa \\
  3. & adveṭ (\ref{np:17}) & adviṣṭām & adviṣan 又は adviṣus \\
  \multicolumn{4}{c}{爲自} \\
  1. & adviṣi    & adviṣvahi  & adviṣmahi \\
  2. & adviṣṭhās & adviṣāthām & adviḍḍhvam \\
  3. & adviṣṭa   & adviṣātām  & adviṣata
\end{tabular}
\end{center}
\begin{center}
\begin{tabular}{c*{3}{p{0.23\hsize}}}
  \multicolumn{4}{c}{\textbf{可能法}} \\
  \multicolumn{4}{c}{爲他} \\
     & 單      & 兩        & 複 \\
  1. & dviṣyām & dviṣyāva  & dviṣyāma \\
  2. & dviṣyās & dviṣyātam & dviṣyāta \\
  3. & dviṣyāt & dviṣyātām & dviṣyus \\
  \multicolumn{4}{c}{爲自} \\
  1. & dviṣīya   & dviṣīvahi   & dviṣīmahi \\
  2. & dviṣīthās & dviṣīyāthām & dviṣīdhvam \\
  3. & dviṣīta   & dviṣīyātām  & dviṣīran
\end{tabular}
\end{center}
\begin{center}
\begin{tabular}{c*{3}{p{0.23\hsize}}}
  \multicolumn{4}{c}{\textbf{命令法}} \\
  \multicolumn{4}{c}{爲他} \\
     & 單      & 兩      & 複 \\
  1. & dveṣāni & dveṣāva & dveṣāma \\
  2. & dviḍḍḥi & dviṣṭam & dviṣṭa \\
  3. & dveṣṭu  & dviṣṭām & dviṣantu \\
  \multicolumn{4}{c}{爲自} \\
  1. & dveṣai  & dveṣāvahai & dveṣāmahai \\
  2. & dvikṣva & dviṣāthām  & dviḍḍhvam \\
  3. & dviṣṭām & dviṣātām   & dviṣatām
\end{tabular}
\end{center}

\begin{center}\textbf{≪若干の不規則なる語根≫}\end{center}

\numberParagraph
語根 rud （泣く），svap （眠る），an （呼吸す），śvas （溜
息する），jakṣ （食ふ）に加へられる語尾が子音又は y 以外の半母
音で始まる場合，語基の尾を i に作り，二並に三の單，第一過，爲
他の時はそれを a 又は ī に作る。rodimi, rodiṣi, roditi; rudivas;
rudanti; 第一過 arodam, arodīs 又は arodas, arodīt 又は
arodat; arudiva; arudan; 可能法 rudyām 等。命令法 rodāni,
rudihi, roditu 等。

\numberParagraph
語根 as （あり）はその弱語基に於て a を失ふ。第一過去
は次の如くである。
\begin{center}
\begin{tabular}{c*{6}{p{0.15\hsize}}}
     & \multicolumn{3}{c}{\textbf{現實法}} & \multicolumn{3}{c}{\textbf{第一過去}} \\
     & 單    & 兩    & 複    & 單   & 兩    & 複 \\
  1. & asini & svas  & smas  & āsam & āsva  & āsma \\
  2. & asi   & sthas & stha  & āsīs & āstam & āsta \\
  3. & asti  & stas  & santi & asīt & āstām & āsan \\
     & \multicolumn{3}{c}{\textbf{命令法}} & \multicolumn{3}{c}{\textbf{可能法}} \\
  1. & asāni & asāva & asāma & syām & syāva  & syāma \\
  2. & edhi  & stam  & sta   & syās & syātam & syāta \\
  3. & astu  & stām  & santu & syāt & syātām & syus \\
\end{tabular}
\end{center}

\numberParagraph
語基 brū （言ふ）は强形の時子音に始まる語尾の前に
bravī に作る。現實法，現，爲他 bravīmi, bravīṣi, bravīti;
brūvas; bruvanti; 第一過去 abravam, avravīs, abravīt;
abrūva; abruvan; 可能法 brūyām 等。命令法 bravāni, brūhi,
bravītu 等。爲自は bruve, brūṣe, brūte; 三複 bruvate.

\numberParagraph
u にて終る語根は强形の時子音にて始まる語尾の前には
重韻にあらずして複重韻となる。stu （讚む）の現實，現，爲他は
staumi, stauṣi, stauti; 命令 stavāni, stuhi, stautu; 第一過
astavam, astaus, astaut; 三複 astuvan. 尙ほ stu は强語形
を stavī に作ることもあるからその時は三單現爲他は stavīti で
ある。

\numberParagraph
語根 han （殺す）の弱語形は m, y, v を除き子音に始ま
る語尾の前にその n を消失し，母音に始まる語尾の前には a を
除去して h は gh となる。現 hanmi, haṃsi, hanti; hanvas,
hathas, hatas; hanmas, hatha, ghnanti; 第一過去 ahanam,
ahan, ahan; ahanva, ahatām; ahanma, ahata,
aghnan. 二單命令爲他は jahi.

\subsubsection{第三類 重複級}
\numberParagraph \label{np:145}
第三類の現在組織は語根を重複して作る。强形に於て語
根の母音，第一過去の三複爲他の語尾 us の前にも終りの母音は
重韻化し，ā に終る語根はこの us の前にその ā を消失する。

\numberParagraph \textbf{重複に關する原則。}
\begin{enumerate}[label=(\alph*)]
\item 重複とは語根の一部分通例は第一の子音とその次の母
音とが語根の前に置かれることである。tud （打つ）～
tutud, budh （知る）～ bubudh.
\item 含氣音はそれに相當する無氣音にて重複する。dhā （置
く）～ dadhā, bhuj （受用す）bubhuj.
\item 喉音は同種類の顎音にて，h は j にて重複せられる。
kṛ （作る）～cakṛ, gam （行く）～ jagam, hu （供ふ）～juhu,
khan （掘る）～ cakhan.
\item 連續せる子音が語根の始にある時はその第一のものを
重複す。śru （聞く）～śuśru, kram （歩む）～ cakram. 連續
せる子音の始が硬含氣音なる時は後の音又はそれに代るべ
き音で重複を行う。stu （讚む）～ tuṣtu, spṛś （觸る）～ pas\-%
parś, sthā （立つ）～ tiṣṭha.
\item 語根の母音は重複音中に現はるべきであるが若し長母
音ならば短母音が重複に用らる。dhā （置く）～ dadhā. 又
ṛ には i を用ふ。bhṛ （擔ふ）～ bibhṛ.
\end{enumerate}

\numberParagraph
語根 hu （供ふ），强形 juho, 弱形 juhu.
\begin{center}
\begin{tabular}{c*{3}{p{0.23\hsize}}}
  \multicolumn{4}{c}{\textbf{現實法}} \\
  \multicolumn{4}{c}{爲他} \\
     & 單     & 兩       & 複 \\
  1. & juhomi & juhuvas  & juhumas \\
  2. & juhoṣi & juhuthas & juhutha \\
  3. & juhoti & juhutas  & juhvati \\
  \multicolumn{4}{c}{爲自} \\
  1. & juhve  & juhuvahe & juhumahe \\
  2. & juhuṣe & juhvāthe & juhudhve \\
  3. & juhute & juhvāte  & juhvate
\end{tabular}
\end{center}
\begin{center}
\begin{tabular}{c*{3}{p{0.23\hsize}}}
  \multicolumn{4}{c}{\textbf{第一過去}} \\
  \multicolumn{4}{c}{爲他} \\
     & 單       & 兩       & 複 \\
  1. & ajuhavam & ajuhuva  & ajuhuma \\
  2. & ajuhos   & ajuhutam & ajuhuta \\
  3. & ajuhot   & ajuhutām & ajuhavus \\
  \multicolumn{4}{c}{爲自} \\
  1. & ajuhvi    & ajuhuvahi  & ajuhumahi \\
  2. & ajuhuthās & ajuhvāthām & ajuhudhvam \\
  3. & ajuhuta   & ajuhvātām  & ajuhvata
\end{tabular}
\end{center}
\begin{center}
\begin{tabular}{c*{3}{p{0.23\hsize}}}
  \multicolumn{4}{c}{\textbf{命令法}} \\
  \multicolumn{4}{c}{爲他} \\
     & 單       & 兩       & 複 \\
  1. & juhavāni & juhavāva & juhavāma \\
  2. & juhudhi  & juhutam  & juhuta \\
  3. & juhotu   & juhutām  & juhvatu \\
  \multicolumn{4}{c}{爲自} \\
  1. & juhavai & juhavāvahai & juhavāmahai \\
  2. & juhuṣva & juhvāthām   & juhudhvam \\
  3. & juhutām & juhvātām    & juhvatām
\end{tabular}
\end{center}
\begin{center}
\begin{tabular}{c*{3}{p{0.23\hsize}}}
  \multicolumn{4}{c}{\textbf{可能法}} \\
     & \multicolumn{3}{l}{爲他：juhuyām 等。 爲自：juhvīya 等。}
\end{tabular}
\end{center}


%%% Local Variables:
%%% mode: latex
%%% TeX-master: "IntroductionToSanskrit"
%%% End:
